臺灣高等法院高雄分院刑事判決
111年度上訴字第717號
上  訴  人  臺灣高雄地方檢察署檢察官
上  訴  人  
即  被  告  謝紅霄


選任辯護人  張蓉成律師（法扶律師）
上列上訴人等因被告偽造有價證券等案件，不服臺灣高雄地方法
院110年度訴字第486號，中華民國111年6月21日第一審判決（起
訴案號：臺灣高雄地方檢察署110年度調偵續字第5號），提起上
訴，本院判決如下：
    主  文
原判決撤銷。
謝紅霄犯偽造有價證券罪，處有期徒刑參年貳月。未扣案如附表
編號1至5所示偽造之本票伍紙均沒收；未扣案犯罪所得新臺幣伍
萬元沒收，於全部或一部不能沒收或不宜執行沒收時，追徵其價
額。
    事  實
一、謝紅霄於民國106年8月20日，在高雄市○○區○○○○市○00號，
    自任會首召集民間互助會，會期自106年8月20日起至109年1
    月20日止，合計30會，每會會款新臺幣（下同）1萬元，採
    取外標制。詎其因周轉不靈，竟意圖為自己不法之所有、供
    行使之用，基於詐欺取財、偽造有價證券之犯意，於107年1
    2月20日，在上開場所，利用該會期無會員實際投標之機會
    ，以口頭告知之方式，分別向當期尚餘之活會會員蘇○嫺、
    彭○嬌、曾○玉、李○誼及曾○珍（下稱蘇○嫺等5人）佯稱該會
    期由張○蕙以3,800元得標云云，並冒用張○蕙之名義，同時
    簽發如附表編號1至5所示之本票（均未扣案），各自交付予
    蘇○嫺等5人，供作其等日後得標時，順利取得標取合會金之
    清償擔保而行使之，致其等均陷於錯誤，認該合會仍穩定運
    作，而各自交付當期會款1萬元予謝紅霄，謝紅霄因此詐得
    共計5萬元（均未扣案）。嗣謝紅霄於108年1、2月間因周轉
    不靈而止會，經未得標之活會會員彼此核對尚餘會數並向張
    ○蕙查證後，始悉上情。
二、案經張○蕙訴由高雄市政府警察局鳳山分局報告臺灣高雄地
    方檢察署檢察官偵查起訴。
　　理　由
一、證據能力部分：
    按被告以外之人於審判外之言詞或書面陳述，屬傳聞證據，
    原則上不得作為證據；惟被告以外之人於審判外之陳述，雖
    不符刑事訴訟法第159條之1至第159條之4之規定，而經當事
    人於審判程序同意作為證據，法院審酌該言詞陳述或書面陳
    述作成時之情況，認為適當者，亦得為證據，刑事訴訟法第
    159條第1項、第159條之5第1項分別定有明文。查本判決所
    引用屬於傳聞證據之部分，均已依法踐行調查證據程序，且
    檢察官、被告及其辯護人於本院審理時，均明示同意有證據
    能力（本院卷第100至101頁），基於尊重當事人對於傳聞證
    據之處分權，及證據資料越豐富越有助於真實發現之理念，
    本院審酌該等證據作成時之情況，並無違法取證之瑕疵，且
    無顯不可信之情形，以之作為證據應屬適當，自均有證據能
    力。
二、認定事實所憑之證據及理由：
　　訊據上訴人即被告謝紅霄（下稱被告）固坦認有於前揭時、
    地自任會首召集民間互助會，並使用告訴人張○蕙之名義得
    標後，分別開立附表所示之本票交付活會會員蘇○嫺等5人，
    而收取共計5萬元之會款等情，惟矢口否認有何詐欺取財、
    偽造有價證券等犯行，辯稱：我事先有經過告訴人張○蕙同
    意云云。經查：
　㈠被告於106年8月20日，在高雄市○○區○○○○市○00號，自任會首
    召集民間互助會，會期自106年8月20日起至109年1月20日止
    ，合計30會，每會會款1萬元，採取外標制，而其於107年12
    月20日，在上開場所，利用該會期無會員實際投標之機會，
    以口頭告知之方式，向當期尚餘之活會會員蘇○嫺等5人表示
    該會期由告訴人張○蕙以3,800元得標云云，並使用張○蕙之
    名義，同時簽發如附表編號1至5所示之本票，各自交付予蘇
    ○嫺等5人，供作其等日後得標時，順利取得標取合會金之清
    償擔保而行使之，其等因而各自交付當期會款1萬元予被告
    ，被告合計取得5萬元等情，業據被告於警詢、偵訊、原審
    及本院審理時均坦承不諱（他卷第7至9頁、第37至39頁、第
    53至55頁，偵一卷第19至24頁，偵二卷第55至57頁，偵三卷
    第31至39頁，原審卷第65至67頁、第165至173頁，本院卷第
    101頁），並經證人即告訴人張○蕙於警詢、偵訊及原審審理
    時；證人蘇○嫺、曾○玉於警詢、偵訊及本院審理時；證人彭
    ○嬌、李○誼於警詢及本院審理時；證人曾○珍於偵訊時分別
    證述明確（他卷第11至14頁、第41至42頁、第59至60頁、第
    63至66頁，偵一卷第19至24頁、第61至62頁，偵二卷第19至
    21頁、第27至29頁、第67至68頁，偵三卷第31至39頁，原審
    卷第101至111頁，本院卷第140至158頁），且有106年8月20
    日互助會會單、如附表編號1、2所示之本票影本在卷可稽（
    他卷第67頁，偵二卷第49頁），故此部分之事實，先堪認定
    。
  ㈡證人張○蕙於警詢、偵訊及原審審理時始終證稱：我在本案合
    會有用自己名義參加一會，另外有用我兒子馬○鴻名義承接
    洪○松一會，總共2會都是活會，我沒有同意被告以我的名義
    投標，也沒有授權被告簽發本票，是108年2月間彭○嬌、曾○
    玉、李○誼拿本票來問我，我才知道被告冒用我的名義投標
    並簽發本票，那時候被告缺錢還有另外跟我借20萬元等語（
    他卷第12、60頁，偵一卷第21至22頁、第28頁，偵二卷第28
    頁，偵三卷第33、38頁，原審卷第101至106頁、第110頁）
    。又證人彭○嬌於警詢及本院審理時證稱：我事後有打電話
    向張○蕙確認，張○蕙說她有跟會，但沒有去標，怎麼會標到
    等語（他卷第62頁，本院卷第147頁）；證人曾○玉於警詢、
    偵訊時證稱：彭○嬌打電話給張○蕙時我有在場，張○蕙說沒
    有標到該會等語（他卷第64頁，偵二卷第68頁），於本院審
    理時證稱：我有聽到有人打電話給張○蕙，我有在旁邊，但
    現在已經忘記是誰打的，不確定張○蕙是有跟會沒有標，還
    是連會都沒有跟，張○蕙有說本票不是她開的等語（本院卷
    第153至155頁）；證人李○誼於警詢時證稱：被告於108年2
    月20日抽籤完就避不見面，我們才去問張○蕙等語（他卷第6
    6頁），於本院審理時證稱：蘇○嫺、彭○嬌、曾○玉跟我說張
    ○蕙說她沒有標，但被告卻說那次是張○蕙標到的，我才發現
    張○蕙開的本票有問題等語（本院卷第156頁），足見前揭證
    人就告訴人張○蕙並未投標、得標及開立本票之證述情節均
    互核相符，已然具有相當之憑信性，自堪採信。
  ㈢再者，被告於108年1、2月間因周轉不靈而止會，經活會會員
    邀集重新抽籤決定得標順序並製作會單等情，業據被告於警
    詢時供稱：本合會一開始是競標，直到108年1月的第18會，
    有人要求抽籤，他們就硬叫代書來抽，在鳳山區公所抽的，
    我有在現場，結果就像名單上寫的一樣等語（他卷第38頁）
    。而觀諸該次抽籤名單之記載，告訴人張○蕙本人及以其子
    馬○鴻名義承接洪○松之2會（得標時間分別列為108年5月、8
    月），均仍列為活會一節，有該互助會會單在卷可參（偵二
    卷第23頁）。參諸被告於偵訊及原審審理時始終自承：張○
    蕙在本合會中除了一開始自己加入那一會及後來承接洪○松
    的一會，總共兩會外，沒有其他的會等語（偵三卷第35頁，
    原審卷第165頁），核與證人張○蕙之前揭證詞相符，顯見告
    訴人張○蕙所參與之2會於108年1、2月間抽籤決定得標順序
    時，均仍為活會。倘若被告確有獲得告訴人張○蕙之同意，
    甫於107年12月20日以告訴人張○蕙之名義投標、得標並開立
    本票，則該會即應屬死會，自無於約1個月後之108年1、2月
    間，又將告訴人張○蕙之2會均列為活會而再度參與得標順序
    之抽籤，且被告親自在場參與抽籤過程卻未曾表示任何異議
    之理。況且，被告於原審詰問證人張○蕙時亦稱：其實我雖
    然曾經未得同意用妳的名字標會，但是否該次開標完的第2
    天，妳就打電話來質疑我這件事，當時我提出的處理方式是
    用我另外一個活會跟妳交換等語，而經證人張○蕙當庭否認
    在案（原審卷第109頁），足見被告已不經意透露其係擅用
    告訴人張○蕙名義標會之情。則不論被告與告訴人張○蕙間事
    後有無達成換會之協議，均無從影響被告冒名標會、開票之
    事實認定，益徵被告事後空言辯稱有經過告訴人張○蕙之同
    意始標會並開立本票云云，並非可採。
  ㈣綜上所述，被告前揭所辯，顯與客觀事證不符，無從採信。
    被告冒用告訴人張○蕙之名義標會，並開立本票交付活會會
    員蘇○嫺等5人，致其等均陷於錯誤，認該合會仍穩定運作而
    交付會款，則被告主觀上當係意圖為自己不法之所有、供行
    使之用，而基於詐欺取財、偽造有價證券之犯意，客觀上有
    冒用告訴人張○蕙名義投標，並開立附表所示本票交付蘇○嫺
    等5人而為行使之行為無訛。本案事證已臻明確，被告之前
    揭詐欺取財及偽造有價證券犯行，均堪認定，應依法論科。
三、論罪：
　㈠新舊法比較：
　　被告行為後，刑法第201條第1項之規定雖於108年12月25日
    修正公布，同月27日生效施行，惟此部分修正，僅係將原另
    規定於刑法施行法之規定，於刑法本文明文化，其餘犯罪構
    成要件及法定刑之實質內容均未變更，自不生新舊法比較之
    問題，應依一般法律適用原則，逕行適用裁判時法。
　㈡罪名及罪數：
　　核被告所為，係犯刑法第339條第1項之詐欺取財罪（共5罪
    ）及同法第201條第1項之偽造有價證券罪（1罪）。被告偽
    造本票後持以行使，其行使之低度行為應為偽造之高度行為
    所吸收，又本票上偽造之「張○蕙」簽名，已屬構成該有價
    證券之一部，為偽造有價證券之部分行為，亦應包括於偽造
    有價證券之內，均不另論罪。被告同時偽造告訴人張○蕙名
    義之本票5紙，侵害同一社會法益，各舉動之獨立性極為薄
    弱，依一般社會健全觀念難以強行分離，顯係基於單一犯意
    接續所為，應包括於一行為予以評價較為合理，為接續犯，
    應僅論以一罪。另被告偽造有價證券後持以行使與詐欺取財
    犯行之目的單一，且犯行有局部重疊，而向不同被害人實行
    犯罪，其以一行為觸犯詐欺取財及偽造有價證券之2罪名，
    侵害數法益，應屬想像競合犯，依刑法第55條前段之規定，
    從一重之偽造有價證券罪處斷。公訴意旨雖漏載詐欺取財犯
    行，惟此部分與起訴之偽造有價證券犯行間為想像競合之裁
    判上一罪關係，自已為起訴效力所及，本院自得併予審理。
  ㈢本案無刑法第59條減刑規定之適用：
　　按犯罪之情狀顯可憫恕，認科以最低度刑仍嫌過重者，得酌
    量減輕其刑，刑法第59條固有明文。然此所謂「犯罪之情狀
    顯可憫恕」，係指審酌刑法第57條各款所列事項以及其他一
    切與犯罪有關之情狀之結果，認其犯罪足堪憫恕者而言，必
    須犯罪另有特殊之原因與環境等，在客觀上顯然足以引起一
    般同情，認為縱予宣告法定最低度刑，猶嫌過重者，始有其
    適用（最高法院45年台上字第1165號判例意旨參照）。查刑
    法第201條第1項之偽造有價證券罪之最低法定本刑為有期徒
    刑3年，參酌上開刑度對應被告之本案犯罪情節，被告身為
    發起合會之會首，既得眾多會員之信賴而組成合會，且無庸
    支付利息即可無償運用首期全體會員所繳納之會款，自應忠
    實履行會首按期開標、收款及交款，以確保各會員權益之義
    務，竟僅因自身財務周轉不靈，不思循正當途徑解決，在未
    徵得告訴人張○蕙同意之情形下，即擅自冒用其名義簽發附
    表所示之本票，交付蘇○嫺等5人而為行使，藉此詐取會員之
    合會金，已然辜負該合會會員對被告之信賴，並破壞有價證
    券具有市場上流通價值之公共信用及交易安全等功能，而足
    以影響社會經濟秩序，已難認被告於行為時有何特殊之原因
    與環境，在客觀上顯然足以引起一般之同情，故本案如遽予
    減刑，將不足以使被告罰當其罪，並易使其他潛在行為人產
    生投機心態，尚無縱予宣告法定最低度刑，仍嫌過重之情形
    ，自與刑法第59條之規定要件不符，無從援引為對被告減刑
    之依據。至被告行使偽造有價證券後詐得之金額雖僅為5萬
    元，惟此應屬依刑法第57條規定，在法定刑度內作為對被告
    科刑輕重標準之範疇，尚難僅憑其犯罪所得之多寡，作為認
    定是否符合刑法第59條減刑規定之唯一依據，附此敘明。
四、上訴論斷之理由：　　
  ㈠原審認被告罪證明確，並援引刑法第59條之規定，判處被告
    有期徒刑2年，固非無見。惟刑事審判旨在實現刑罰權分配
    之正義，故法院對有罪被告之科刑，應符合罪刑相當之原則
    ，使輕重得宜，罰當其罪，以契合社會之法律感情，尤須兼
    顧一般預防之普遍適應性與具體個案特別預防之妥當性，始
    稱相當。而罪刑相當原則展現於具體之實踐，則為刑法第57
    條規定之一般犯罪情狀之刑罰裁量，此所以該條明定科刑時
    應審酌一切情狀，尤應注意該條各款所列事項以為科刑輕重
    之標準（最高法院96年度台上字第3094號判決意旨參照）。
    本案被告無從適用刑法第59條之規定減輕其刑，業如前述，
    原判決遽依刑法第59條之規定減輕其刑後，再審酌刑法第57
    條各款所列事由，而判處法定最低度刑以下之有期徒刑2年
    ，洵有未合。檢察官上訴意旨，指摘原判決依刑法第59條對
    被告酌減其刑，且量刑過輕，而有不當，為有理由；被告猶
    執前詞否認犯行，固無理由，惟原判決既有前揭可議之處，
    自應由本院將原判決撤銷改判。
  ㈡爰以行為人之責任為基礎，審酌被告藉由擔任民間互助會會
    首之機會，冒用告訴人張○蕙之名義標會及簽發本票，持向
    蘇○嫺等5人行使而詐取合會金，已有不該，然犯後卻未曾反
    省自身之錯誤行為，迄本院言詞辯論終結前仍始終否認犯行
    ，亦未尋求各被害人之諒解以賠償其等之損失，顯然毫無悔
    意，且其前於107年8月5日即曾冒用其他合會會員之名義標
    會及簽發本票，持以向活會會員行使而詐得合會金，經本院
    以110年度上訴字第970號判處有期徒刑1年8月，並宣告緩刑
    4年確定，有上開判決影本及臺灣高等法院被告前案紀錄表
    各1份在卷可稽，詎其於前案犯後不久即再為本案相同之犯
    行，自應予以非難；惟念及被告年歲已高，犯罪所得僅為5
    萬元，尚非甚鉅，暨高商畢業之智識程度、目前無業、與女
    兒同住、罹患疾病之家庭生活、經濟狀況等一切情狀（本院
    卷第168頁），量處如主文第2項所示之刑。
  ㈢沒收之宣告：
　1.按偽造之有價證券，不問屬於犯人與否，沒收之，刑法第20
    5條定有明文。查被告冒用告訴人張○蕙名義簽發如附表編號
    1至5所示之本票5紙，均屬偽造之有價證券，雖未扣案，惟
    既無證據證明業已滅失，不問屬於犯人與否，均應宣告沒收
    之。至前揭本票發票人欄所偽造之「張○蕙」簽名各1枚，因
    屬偽造有價證券之一部分，已因偽造有價證券之沒收而包括
    在內，爰不再重為沒收之諭知。
　2.次按犯罪所得，屬於犯罪行為人者，沒收之；前項之沒收，
    於全部或一部不能沒收或不宜執行沒收時，追徵其價額，刑
    法第38條之1第1項前段、第3項規定甚明。查被告持前述偽
    造之本票詐得共計5萬元等情，業如前述，雖未扣案，惟仍
    應宣告沒收，並諭知於全部或一部不能沒收或不宜執行沒收
    時，追徵其價額。
據上論結，應依刑事訴訟法第369條第1項前段、第364條、第299
條第1項前段，判決如主文。
本案經檢察官林恒翠提起公訴，檢察官陳俊宏提起上訴，檢察官
李靜文到庭執行職務。
中　　華　　民　　國　　111 　年　　11　　月　　30　　日
                  刑事第二庭    審判長法  官  孫啓強
                                      法  官  范惠瑩
                                      法  官  鄭詠仁
以上正本證明與原本無異。
如不服本判決，應於判決送達後20日內向本院提出上訴狀，其未
敘述理由者並應於提出上訴狀後20日內向本院補提理由書（應附
繕本）。
中　　華　　民　　國　　111 　年　　11　　月　　30　　日
                                      書記官  楊明靜
附錄本判決論罪科刑法條：
刑法第201條第1項
意圖供行使之用，而偽造、變造公債票、公司股票或其他有價證
券者，處3年以上10年以下有期徒刑，得併科9萬元以下罰金。
刑法第339條第1項
意圖為自己或第三人不法之所有，以詐術使人將本人或第三人之
物交付者，處5年以下有期徒刑、拘役或科或併科50萬元以下罰
金。

附表：
編號 票號 票面金額 （新臺幣） 發票日期 （民國） 票載發票人 備註 1 NO.375087 13,800元 107年12月20日 張○蕙  2 NO.375094 13,800元 107年12月20日 張○蕙  3 NO.375087至 NO.375094間 之不詳票號 13,800元 107年12月20日 張○蕙  4 NO.375087至 NO.375094間 之不詳票號 13,800元 107年12月20日 張○蕙  5 NO.375087至 NO.375094間 之不詳票號 13,800元 107年12月20日 張○蕙